【裁判字號】    99,交聲,219
【裁判日期】    990408
【裁判案由】    聲明異議
【裁判全文】
臺灣高雄地方法院交通事件裁定         99年度交聲字第219號
原處分機關  高雄市政府交通局
代  表  人  王國材
異  議  人
即受處分人  甲○○
上列異議人因違反道路交通管理處罰條例案件，對於高雄市政府
交通局中華民國98年12月29日所為處分（原處分案號：高市交裁
字第裁32-B00000000號）聲明異議，本院裁定如下：
    主  文
原處分撤銷。
甲○○汽車駕駛人，駕駛汽車經測試檢定酒精濃度超過規定標準
，處罰鍰新臺幣玖仟伍佰元，吊扣其普通小型車駕駛執照壹年，
並應接受道路交通安全講習。
    理  由
一、原處分意旨略以：受處分人甲○○於民國96年8 月9 日21時
    40分許，駕駛車號YT-6201 號自用一般小客車（下稱自小客
    車），行經高雄市○○○路，經警測試檢定酒精濃度超過規
    定標準，爰依道路交通管理處罰條例第35條第1 項第1 款之
    規定，裁處受處分人罰鍰新臺幣（下同）4 萬9,500 元，吊
    扣駕駛執照12個月，並施以道安講習等情。
二、聲明異議意旨則以：異議人本件酒後駕車行為業經檢察官為
    緩起訴處分確定，異議人並已履行緩起訴處分命其向指定之
    公益團體支付4 萬元完畢。詎原處分機關就同一違規事實，
    重複裁處異議人罰鍰4 萬9,500 元，為此聲明異議，請求撤
    銷原處分等語。
三、按汽車駕駛人，駕駛汽車經測試檢定酒精濃度超過規定標準
    者，處1 萬5 千元以上6 萬元以下罰鍰，並當場移置保管其
    車輛及吊扣其駕駛執照1 年；又汽車駕駛人，有道路交通管
    理處罰條例第35條第1 項規定之情形者，應接受道路交通安
    全講習，道路交通管理處罰條例第35條第1 項第1 款、第24
    條第1 項第2 款雖定有明文。惟一行為同時觸犯刑事法律及
    違反行政法上義務規定者，依刑事法律處罰之。但其行為應
    處以其他種類行政罰或得沒入之物而未經法院宣告沒收者，
    亦得裁處之，行政罰法第26條第1 項亦規定明確。立法理由
    明載：「依刑事法律處罰一行為同時觸犯刑事法律及違反行
    政法上義務規定時，由於刑罰與行政罰同屬對不法行為之制
    裁，而刑罰之懲罰作用較強，故依刑事法律處罰，即足資警
    惕時，實無一事二罰再處行政罰之必要。且刑事法律處罰，
    由法院依法定程序為之，較符合正當法律程序，應予優先適
    用。但罰鍰以外之沒入或其他種類行政罰，因兼具維護公共
    秩序之作用，為達行政目的，行政機關仍得併予裁處」。而
    刑事訴訟法第253 條之1 之緩起訴處分，其中檢察官命被告
    為金錢給付部分，並得為民事強制執行名義，受處分人因上
    開緩起訴處分而剝奪其財產權，且前揭金錢給付義務亦具有
    強制性、懲罰性，雖不若易科罰金係以支付金錢作為自由刑
    之替代，惟經由緩起訴處分條件之履行使其免於遭檢察官發
    動起訴程序，仍具有替代刑罰之效果，廣義而言，應屬上揭
    所稱之「實質刑事法律處罰」，自應有行政罰法第26條第1
    項「一事不二罰」規定之適用。
四、查異議人即受處分人（下稱異議人）甲○○於96年8 月9 日
    21時40分許，酒後駕駛車號YT-6201 號自小客車，行經高雄
    市○○○路370 巷口時，不慎擦撞路旁停放車輛（無人在內
    ）致自身受傷，經送醫治療並抽血檢驗酒精濃度為232.1mg/
    dl（換算呼氣中酒精濃度1.16mg/l），超過規定標準（每公
    升0.55毫克以上），經警對其交通違規部分掣單舉發，並就
    異議人觸犯刑法第185 條之3 之公共危險罪嫌部分，報請臺
    灣高雄地方法院檢察署檢察官偵查。嗣經檢察官偵查終結，
    以96年度偵字第26057 號為緩起訴處分，緩起訴期間2 年，
    並應立悔過書（已於緩起訴處分前履行完畢），及向指定之
    公益團體高雄市家庭扶助基金會支付4 萬元，緩起訴處分於
    96年10月26日確定，異議人已於96年11月19日全部繳納完畢
    。原處分機關則於上開緩起訴處分期間屆滿後，復於98年12
    月29日以高市交裁字第裁32-B00000000號違反道路交通管理
    事件裁決書，就同一事實裁處異議人罰鍰4 萬9,500 元，吊
    扣駕駛執照12個月，並施以道安講習之行政罰等情，為異議
    人所自承（見本院交聲卷第3 頁聲明異議狀所載），且經本
    院調取上開案件偵查卷宗查閱無誤，復有高雄醫學大學附設
    中和紀念醫院生化檢驗報告、臺灣高等法院被告前案紀錄表
    、臺灣高雄地方法院檢察署96年度偵字第26057 號緩起訴處
    分書、寶華銀行存款存入存根聯、高雄市政府警察局舉發違
    反道路交通管理事件通知單、高雄市政府交通局違反道路交
    通管理事件裁決書各1 份在卷可稽（同上卷第4-9 、14-15
    、23頁）。此部分之事實，均堪認定。
五、本件異議人上開酒後駕駛行為，係屬同時觸犯刑事法律及違
    反行政法上義務規定之行為，且業經檢察官為緩起訴處分確
    定，異議人並已支付檢察官指定之公益團體4 萬元完畢，已
    產生實質刑罰之效果。揆諸前揭說明，原處分機關對於異議
    人同一交通違規行為，除依行政罰法第26條第1 項但書之規
    定，對於其他種類行政罰即吊扣駕駛執照及施以道路交通安
    全講習，仍得予以裁處外，就異議人已支付之「4 萬元」部
    分，即不得重複裁罰。又依道路交通管理處罰條例第35條第
    8 項規定：「前項（指有酒精濃度超過規定標準而駕駛汽車
    等情形）汽車駕駛人，經裁判確定處以罰金低於本條例第92
    條第3 項所訂最低罰鍰基準規定者，應依本條例裁決繳納不
    足最低罰鍰之部分」。上開規定核屬行政罰法第26條第1 項
    之特別規定，而緩起訴處分固屬廣義之司法處分，為避免經
    法院裁判確定者，仍得裁決繳納；而經緩起訴確定者，反而
    不得裁決繳納差額之不公平情事，所謂經裁判確定應包括緩
    起訴處分確定。準此，本件異議人既已依緩起訴處分所命履
    行事項向指定之公益團體支付4 萬元，則原處分機關僅得依
    道路交通管理處罰條例第35條第8 項規定裁處不足最低罰鍰
    之差額9,500 元（計算式：00000 000000 ＝9500）。
六、本件酒後駕車因僅一個交通違規行為，且有關其處罰效果之
    罰鍰、吊扣駕駛執照、施以道路交通安全講習，與該交通違
    規行為是否存在，均無從分離。法院審理時應先確定異議人
    是否確有交通違規行為存在，再決定原處分機關所適用之法
    律有無錯誤。本件異議人對於原處分機關就上開交通違規行
    為所為之罰鍰部分既已聲明異議，其他吊扣駕駛執照、施以
    道路交通安全講習部分，均與該交通違規行為無從分離，本
    院自應予以審理。而原處分機關依法僅得裁處不足最低罰鍰
    差額9,500 元，遽為裁處罰鍰4 萬9,500 元，自屬違法，因
    同一行為之處罰效果不可分，應由本院將原處分撤銷，並自
    為如主文所示罰鍰、吊扣駕駛執照及施以道路交通安全講習
    之裁定。
七、依道路交通案件處理辦法第20條，道路交通管理處罰條例第
    87條第2 項、第35條第1 項第1 款、第24條第1 項第2 款，
    裁定如主文。
中    華    民    國    99    年    4     月    8     日
                    交通法庭    法  官  林柏壽
以上正本係照原本作成。
如不服本裁定，應於收受送達後5 日內向本院提出抗告狀。
中    華    民    國    99    年    4     月    8     日
                                書記官  洪嘉慧

司法院資訊處製作；財團法人民間司法改革基金會備份。
